【裁判字號】    95,重上更(三),2
【裁判日期】    950509
【裁判案由】    違反水利法等
【裁判全文】
臺灣高等法院高雄分院刑事判決     95年度重上更(三)字第2號
上  訴  人
即  被  告  乙○○
選任辯護人  樓嘉君  律師
右上訴人因違反水利法案件，不服臺灣高雄地方法院87年度訴字
第815 號中華民國87年6 月10日第一審判決（起訴案號：臺灣高
雄地方法院檢察署86年度偵字第20969 號、23141 號、24129 號
），提起上訴，判決後，經最高法院第三次發回更審，本院判決
如左：
      主    文
原判決關於乙○○部分撤銷。
乙○○無罪。
      理    由
一、公訴意旨略以：甲○○、乙○○等二人前向高雄縣嘉誠合作
    農場，承租高雄縣仁武鄉公所承租所有坐落高雄縣大社鄉○
    ○○段284 之2 號土地之公有土地，以作為農牧之用。詎因
    其承租之土地位於天然排水山溝所形成之行水區旁，其二人
    竟為貪圖不法暴利，基於概括犯意於民國（下同）84年間起
    未經主管機關之許可，擅自以每卡車新台幣（下同）300 元
    不等之代價，以其所承租之土地及土地旁之行水區供不特定
    人傾倒垃圾及廢土，並僱用堆土機將土地上供人傾倒後之廢
    土及垃圾推入土地旁之行水區，嚴重阻塞行水區○○道，致
    行水區○○道幾失自然排水之功能，足使雨季來臨時因水道
    無法排洪而引發水患，影響附近居民之生命財產甚鉅，致生
    公共危險。嗣於86年7 月10日10時許，張恆輝（另判決無罪
    確定）經甲○○、乙○○之同意，駕駛MT-926號營業大貨車
    ，載運廢土，至上開土地上傾倒後，為高雄縣仁武鄉公所查
    緝員吳中山、吳永祥當場查獲。因認被告乙○○涉有違反修
    正前水利法第78條第1 項第1 款主管機關為保護水道，應禁
    止在行水區內傾倒廢棄物，足以妨礙水流之行為，涉犯同法
    修正前第92條之1 第1 項之違反主管機關禁止其他有礙水道
    之行為致生公共危險罪嫌。
二、公訴人認被告乙○○於上揭時間向高雄縣嘉誠合作農場承租
    坐落高雄縣大社鄉○○○段284 之2 號之部分土地約0.8 公
    頃土地，而該土地毗鄰一天然排水水道；甲○○、乙○○承
    耕上開土地後，為貪圖不法利益，供不特定人傾倒垃圾及廢
    土，嚴重淤塞該水道，而認被告乙○○涉犯上揭違反水利法
    罪嫌，係以起訴之事實，業經證人張恆輝（同案被告）、吳
    中山、吳永祥（查緝員）、丁達仁、汪時彥（即仁武鄉公所
    民政職員）等人證述明確，復有勘驗筆錄、現場照片附卷可
    稽，為其論據。上訴人即被告乙○○於本院審理時經合法傳
    喚雖未到庭，惟其本院前審及原審審理中否認有上揭違反水
    利法之犯行，辯稱：伊並未將承租之土地供人傾倒垃圾或廢
    棄物，是要種芒果及竹子，因土壤不夠，要張恆輝載乾淨的
    土來填，並未收取費用等語。
三、按犯罪事實應依證據認定之，無證據不得認定犯罪事實；又
    不能證明被告犯罪或其行為不罰者，應諭知無罪之判決，刑
    事訴訟法第154 條第2 項、第301 條第1 項分別定有明文。
    又認定不利於被告之事實，須依積極證據，苟積極證據不足
    為不利於被告事實之認定時，即應為有利於被告之認定，更
    不必有何有利之證據（最高法院30年上字第816 號判例參照
    ）。經查：
  (一)、證人張恆輝、吳中山、吳永祥於警訊及檢察官偵查中之證
      詞，可資認定被告乙○○與同案被告甲○○等二人有長期
      提供上揭土地收費供人傾倒廢土之事實。另證人丁達仁、
      汪時彥（即仁武鄉公所民政課職員）於檢察官偵查中之證
      詞，亦可認定同案被告甲○○於84年9 月間管理上開土地
      時，因有垃圾車及大卡車進出，即有供人傾倒廢土，足以
      妨害水流致生公共危險，而造成附近居民抗議之情事發生
      ，此部分之事實已臻明確，堪以認定。
  (二)、按92年2 月6 日修正公布前之水利法第78條第1 項除於第
      1 款規定：「主管機關為保護水道，應禁止在行水區內建
      造、種植、堆置、挖取，或設置遊樂設施，豎立廣告牌，
      傾倒廢棄物，足以妨礙水流之行為」外，另於第9 款規定
      ，主管機關應禁止「其他有礙水道防衛之行為」。故本案
      所應審究者，被告乙○○承耕供不特定人傾倒垃圾及廢土
      之坐落高雄縣大社鄉○○○段284 之2 號之土地及毗鄰之
      天然排水溝，是否屬修正前水利法第78條第1 項第1 款所
      規定之「水道之行水區」？或屬修正前水利法第78條第1
      項第9 款規定所指之「水道」？茲分述如下：
    1.按中央主管機關按全國水道之天然形勢，劃分水利區，報
      請行政院核定公告之。而92年2 月6 日修正前水利法78條
      所稱行水區，係指已築有堤防者，為二堤之間之土地；未
      築有堤防者，為尋常洪水位達到地區之土地。又所謂尋常
      洪水位，係指五年內洪峰高度出現最多之洪水位；另該洪
      水位行水區域，由主管機關報請上級主管機關核定公告之
      ，水利法第5 條、第83條第2 項、93年11月17日修正前水
      利法施行細則第142 條、第146 條分別定有明文。上揭坐
      落高雄縣大社鄉○○○段284 之2 號土地係一般農業區農
      牧用地，面積有54,736平方公尺，管理機關為仁武鄉公所
      ，仁武鄉公所將該土地出租予高雄縣嘉誠合作農場，被告
      乙○○與甲○○等二人再向嘉誠合作農場轉租該地號土地
      中約0.8 公頃土地之事實，有該地號土地之土地登記簿謄
      本、高雄縣嘉誠合作農場承租仁武鄉公所公有耕地現耕人
      配耕清冊各1 份附卷可稽（見86年度偵字23141 號卷第39
      至47頁、58頁）。本件不論由仁武鄉公所取締時所拍攝之
      現場照片，或是由被告乙○○等所提出之現場照片觀之，
      該土地上搭有臨時建物，該土地及毗鄰之天然排水溝均無
      堤防之設施，此有上揭照片附卷可按（見上開偵查卷48
      頁證物袋、126 至128 頁）。該土地毗鄰之天然排水溝既
      未建堤防，顯非尋常洪水位達到地區，且依卷內中央及縣
      水利主管機關之函示（詳如後述），亦未提及曾公告該土
      地屬洪水位行水區域。另高雄縣大社鄉公所94年8 月3 日
      社鄉建設字第0940008066號函示（該土地位於大社鄉轄區
      )： 「查旨揭地號土地（即上開地號土地）旁是天然大排
      水溝，本所並未劃定、公告為區域排水範圍，惟該地遭陳
      炎牆、乙○○非法傾倒建築廢棄物，原有水道淤淺變窄，
      嚴重影響排水功能至鉅」，有上開函文附卷可按（見本院
      上更(二)字第99號卷第50頁）。依上開法條規定及函文內容
      觀之，上揭地號之土地並非位於行水區，亦未劃定及公告
      為區域排水範圍甚明。被告乙○○上揭之行為既未違反92
      年2 月6 日修正前水利法78條第1 款之規定，即無從論以
      被告乙○○犯修正前水利法第92條之1 第1 項之罪責。
    2.上揭土地毗鄰之天然排水溝是否屬於水利主管機關列管之
      「區域排水範圍」乙節，據高雄縣政府90年9 月14日90府
      水工字第9000140880號函復本院稱：「坐落高雄縣大社鄉
      ○○○段284 之2 號土地旁之天然排水溝，經大社鄉公所
      函告知為典寶溪支流牛食坑支線之分線，並非核定為區域
      排水行水區」，此有上揭高雄縣政府函文附卷可按（見本
      院90年上更(一)字第232 號卷第56頁）。另中央主管機關經
      濟部水利署94年6 月2 日經水河字第09420231570 號函復
      本院稱：「有關高雄縣政府函稱旨揭天然排水溝，係典寶
      溪牛食坑支線之上游分流，不屬於區域排水一節，經查典
      寶溪業於91年經本部核定為中央管區域排水，而依前台灣
      省各縣市政府管之區域排水一覽表顯示，典寶溪牛食坑支
      線為高雄縣管區域排水，管理範圍為0 ＋000-2k＋900 ，
      不包括更上游之支線。旨揭天然排水溝是否位於上開範圍
      內，建請向高雄縣政府查明。」（見本院94年上更(二)字第
      99號卷第31頁）。經濟部水利署94年6 月30日經水河字第
      09450201070 號函再函復本院稱：「經查典寶溪排水支流
      之牛食坑支線，依本署（前台灣省水利局）83年11月編印
      之台灣省各縣市政府之區域排水一覽表顯示，係為高雄縣
      管區域排水。又查上揭牛食坑支線排水路復經經濟部91年
      5 月16日經水字第0910260575-0號函核為中央管區域排水
      （治理起點至終點：典寶溪匯流點至9k＋500)。」（見本
      院94年上更(二)字第99號卷第38頁）。另高雄縣政府94 年6
      月24日府水管字第0940118609號函復本院稱：「該地段高
      雄縣政府水利單位並未核定公告為縣管區域排水範圍」（
      見本院上更(二)字第99號卷第40頁）。依上揭中央主管機關
      經濟部水利署及縣主管機關高雄縣政府之函示內容觀之，
      本件坐落高雄縣大社鄉○○○段284 之2 號土地旁之天然
      排水溝，並未經水利主管機關列管之區域排水範圍之事實
      ，應可認定。
    3.再者，水利法所稱水道，依79年3 月16日修正公布之水利
      法施行細則第16條之1 規定，係指江、河、川、溪、運河
      、減河等水流經過之地域。該水利法施行細則於93年11月
      17日修正（修正前原條文計186 條，修正後條文計99條）
      後第4 條規定（取代上揭修正前第16條之1 規定），所稱
      水道係指河川、湖泊、水庫蓄水範圍、排水設施範圍、運
      河、減河、滯洪池或越域引水路水流經過之地域。經濟部
      91年8 月12日經授水字第09120204171 號解釋令雖謂「山
      溝野溪係屬自然水流經常流經之地域，為修正前水利法施
      行細則第16條之1 所稱水道」（見本院上更(二)卷第32頁）
      。經本院再函請經濟部釋明「關於山溝野溪自然水流經常
      流經地域是否屬水道」乙節，據經濟部95年4 月20日經授
      水字第09500041880 號函文覆稱之說明：「二、本部91年
      8 月12日經授水字第09120204171 號函中所稱水道，係依
      79年3 月16日修正之水利法施行細則第16條之1 『本法所
      稱水道，係指江、河、川、溪、運河、減河等水流經過之
      地域』定義所做之解釋。該施行細則業於93年11月17日修
      正，配合水利法水道管理，修正『水道』於第4 條『本法
      所稱水道，指河川、湖泊、水庫蓄水範圍、排水設施範圍
      、運河、減河、滯洪池或越域引水路水流經過之地域。」
      。山溝野溪不必然為水利法所稱之水道。三、依水利法第
      4 條規定，河川、排水設施範圍均屬水道之一種。現行水
      利法所稱之河川，係指依『河川管理辦法』第2 條第1項
      經中央主管機關認定且公告之水道。四、現行水利法所稱
      之排水設施範圍，定義於「排水管理辦法」第2 條第3項
      ；同辦法第4 條依集水區域特性將排水分為農排水、市區
      排水、事業排水、區域排水及其他排水5 種，區域排水之
      排水集水區及設施範圍由中央主管機關公告之，餘4 種排
      水由目的事業主管機關依其法令管理之。五、山溝野溪自
      然水流經常流經之地域，如屬說明三之『河川』或說明四
      之『排水設施範圍』地域內，則屬水利法所稱之『水道』
      之一種」，有上揭經濟部函附卷可按（見本院95年度重上
      更(三)字第2 號卷第110 、111 頁）。而依92年10月1 日修
      正之「排水管理辦法」第2 條第2 項規定「本辦法所稱排
      水設施，指為確保排水機能得發揮排洪功效，所興建之水
      路、滯洪池、抽水站及閘門等建造物。」、第3 項規定「
      前項排水設施內土地及為防汛、搶險或維護之需要所施設
      之通路範圍內之土地為排水設施範圍。」。本件依仁武鄉
      公所取締時所拍攝之現場照片，或是由被告乙○○等所提
      出之現場照片觀之，該天然排水溝並無堤防或上揭排水管
      理辦法第2 條第2 項所列之建造物，此有該照片附卷可按
      （見86年度偵字23141 號卷第48頁證物袋、126 至128 頁
      ），故上揭天然排水溝既未經中央主管機關認定且公告之
      水道，且無排水設施，自非屬上揭經濟部95年4 月20日經
      授水字第09500041880 號函文所揭之「河川」或「排水設
      施範圍」地域。依上揭說明，該自然山溝即非屬79年3 月
      16日修正之水利法施行細則第16條之1 或93年11月17日修
      正之水利法施行細則第4 條規定之水利法所稱之水道甚明
      。準此，被告乙○○等並無違反修正前水利法第78條第1
      項第9 款之規定，而觸犯修正前同法第92條之1 第1 項之
      罪責。至上揭經濟部91年8 月12日經授水字第09120204
      171 號函中所稱水道，似係曲解79年3 月16日修正之水利
      法施行細則第16條之1 文義所為之解釋，該函文自難採為
      認定被告乙○○違反水利法之證據。又被告乙○○是否非
      法傾倒廢棄物，乃被告乙○○是否違反廢棄物清理法之範
      疇，尚難執此認定被告乙○○有違反水利法之規定，併此
      敘明。
  (三)、綜上所述，被告乙○○向嘉誠合作農場轉租上開土地及毗
      鄰之天然山溝，並不符合修正前水利法第78條第1 項第1
      款所規定之「水道之行水區」或同第78條第1 項第9 款規
      定所指之「水道」之規定，縱被告乙○○有於上開土地上
      傾倒廢棄物之行為，有所不當，惟依罪刑法定主義之原則
      ，被告乙○○所轉租之該土地及毗鄰之天然山溝既不該當
      於水利法所規範之「水道之行水區○○○○道」範圍，自
      不得以違反修正前水利法第92條之1 第1 項之罪責相繩。
      此外，尚乏積極證據足證被告乙○○有違反修正前水利法
      第92條之1 第1 項規定之犯行，依法自應為無罪之諭知。
四、原審就被告乙○○部分疏未詳察，遽予論罪科刑，尚有未洽
    。被告乙○○上訴意旨否認犯罪，指摘原判決此部分不當，
    應屬有理由，自應由本院將原判決關於被告乙○○部分撤銷
    改判，因不能證明被告乙○○此部分犯罪，自應為被告乙○
    ○無罪之諭知。
五、被告乙○○經合法傳喚，無正當理由不到庭，爰不待其陳述
    ，逕行判決。至原審同案被告張恒輝部分，業經原審判決無
    罪，檢察官上訴後，經本院判決駁回上訴，再經最高法院駁
    回檢察官之上訴而告確定。另同案被告甲○○部分，因於95
    年3 月14日死亡，經本院另案將原判決關於被告甲○○違反
    水利法及定應執行刑部分均撤銷，並不經言詞辯論，逕為諭
    知不受理之判決，附此敘明。
據上論結，應依刑事訴訟法第369 條第1 項前段、第371 條、第
364 條、第301 第1 項，判決如主文。
本案經檢察官羅建勛到庭執行職務。
中    華    民    國    95    年     5    月     9    日
                  刑事第四庭    審判長法  官  蕭權閔
                                      法  官  陳吉雄
                                      法  官  林水城
右正本證明與原本無異。
如不服本判決，應於判決送達後10日內向本院提出上訴狀，其未
敘述理由者並應於提出上訴狀後10日內向本院補提理由書（應附
繕本）。
中    華    民    國    95    年     5    月     9    日
                                      書記官  張文斌


司法院資訊處製作；財團法人民間司法改革基金會備份。
